臺灣宜蘭地方法院刑事判決               99年度訴字第229號
公  訴  人  臺灣宜蘭地方法院檢察署檢察官
被      告  楊惠雅
被      告  吳岱明
共      同
選任辯護人  簡坤山律師
列被告因違反商業會計法等案件，經檢察官提起公訴（96年度偵
續字第34、44號），本院判決如下：
    主  文
楊惠雅連續主辦會計人員，以明知為不實之事項，而記入帳冊，
處有期徒刑捌月，減為有期徒刑肆月，如易科罰金，以銀元參佰
元即新臺幣玖佰元折算壹日。
吳岱明無罪。
    事  實
一、楊惠雅為設於宜蘭縣頭城鎮○○路37巷29號之九股山食品股
    份有限公司（下稱九股山公司）會計，為主辦會計之人員，
    明知如附表一編號1至6所示之債權係與九股山公司往來之鑫
    增企業股份有限公司（下稱鑫增公司）所有，並非其母楊陳
    阿麵所借與或足額借與九股山公司之資金，竟基於概括之犯
    意，分別於如附表一編號1至6所示之期日，連續將應屬鑫增
    公司對九股山公司之債權記載為楊陳阿麵對九股山公司之債
    權之不實事項記入九股山公司帳冊，持以行使。
二、案經九股山公司股東林正泰、林正祥、林正哲、林淑華告發
    及法務部調查局北部地區機動工作組移送臺灣宜蘭地方法院
    檢察署檢察官偵查起訴。
    理  由
甲、證據能力部分：
一、按被告以外之人於審判外之言詞或書面陳述，除法律有規定
    者外，不得作為證據，刑事訴訟法第159條第1項定有明文。
    查證人王淑芬、林秋君、林正泰、林正祥、林正哲、林淑華
    、林四海於調查站、檢察事務官之陳述，均屬於被告以外之
    人於審判外之陳述，辯護人並已否認上開陳述之證據能力，
    復查無刑事訴訟法第159條之2至第159條之5例外得為證據之
    情形，依上開法條規定，上開證人於警詢中之陳述，均無證
    據能力。
二、又按被告以外之人於審判外之陳述，雖不符前4條之規定，
    而經當事人於審判程式同意作為證據，法院審酌該言詞陳述
    或書面陳述作成時之情況，認為適當者，亦得為證據，刑事
    訴訟法第159條之5第1項定有明文。查本判決下列所引用之
    各該被告以外之人於審判外之陳述及文書，雖屬傳聞證據，
    均經當事人於法院準備程序及審判期日中表示無意見而不予
    爭執，且迄至本院言詞辯論終結前亦未再聲明異議，本院審
    酌此等證據資料製作時之情況，尚無違法不當及證明力明顯
    過低之瑕疵，亦認為以之作為證據應屬適當，故揆諸前開規
    定，爰逕依刑事訴訟法第159條之5規定，認前揭證據資料均
    例外有證據能力。
乙、實體部分：
壹、有罪部分：
一、認定犯罪事實所憑之證據及理由：
  (一)訊據被告楊惠雅對於在九股山公司擔任會計期間，在上揭時
    間於會計帳冊如此記載固供承不諱，惟矢口否認上開係不實
    之事項，與辯護人均辯稱鑫增公司為其父楊清志（已歿）另
    經營之家族公司，楊清志創業之初均仰賴其配偶楊陳阿麵娘
    家提供之資金，所以從鑫增公司帳戶提領給九股山公司的資
    金，部分轉歸楊陳阿麵債權，伊在帳冊上將鑫增公司的債權
    登載為楊陳阿麵並無不實云云。
  (二)經查：
  1.附表一編號1、2，均為民國85年9月14日之帳目，傳票號碼
    同為9012（本院卷一第55頁）之部分，分敘如下：
    就其中所記載第一筆短期借款2,449,095元（即1,950,000
      +15,558+483,537=2,449,095元），依傳票摘要欄記載，
      該筆金額應係指85年9月12日至15日如附表二所示到期票
      12張合計金額（見本院卷一第56頁應付票據最後一行、第
      58至73頁被告證物二黃色銀光筆所示），而(1)就其中483,
      537元部分，係以九股山公司在台灣中小企銀2016-5帳號
      之存款兌現給廠商（本院卷一第55頁轉帳傳票第三行所載
      ）；(2)就其餘1,965,558元（即2,449,095-483,537=1,965
      ,558元）其中之384,812元部分，係九股山公司向正隆紙
      業股份有限公司（下稱正隆公司）進貨紙箱之應付款（本
      院卷一第245至254頁轉帳傳票、採購申請單、正隆公司出
      貨單、發票），而該筆384,812元由楊清志所經營之鑫增
      公司開立票據金額404,053元（含稅）給正隆公司兌現（
      本院卷一74頁九股山公司85年6月30日轉帳傳票），此有
      鑫增公司支票登記簿節本所登載85年6月30簽發發票日85
      年9月16日兌現之票據可佐，而鑫增公司未對九股山公司
      請求代償稅金部分，是以九股山公司係登載384,812元（
      本院卷一第65頁應付票據12行），另1,580,746元（即1,9
      65,558元-384,812元=1,580,746元）則為九股山公司應給
      付鑫增公司之空瓶貨款（本院卷一第68頁應付票據第11頁
      倒數第4行之應付金額為1,580,746元；第261至293頁採購
      申請單及鑫增公司出貨及發票），並登載於85年7月30日
      九股山公司轉帳傳票會計科目應付票據第2行（本院卷一
      第76頁），該1,965,558元本係九股山公司應付給鑫增公
      司之款項，然因九股山公司無法給付，故以向鑫增公司股
      東楊陳阿麵借貸195萬，向楊清志借貸15,558元方式登帳
      （本院卷一第55頁轉帳傳票第1、2行），使楊清志、楊陳
      阿麵因此取得債權等情，業據被告楊惠雅供承在卷，復有
      上述所列之證據在卷足佐，堪信為真實。惟查，鑫增公司
      為依法設立之公司，與公司股東分別為不同之主體，鑫增
      公司所有之債權屬公司所有，不得將此分歸為股東所有，
      應為承辦九股會計業務之被告楊惠雅所明知，其仍將屬鑫
      增公司所有上開195萬元債權登載為楊陳阿麵債權（即附
      表一編號1）之不實事項記入帳冊，持以行使，核其所為
      係犯刑法第216、第215條行使業務登載不實文書罪及商業
      會計法第71條第1款之罪。
   就其中所記載第二筆短期借款115萬元短期借款部分（本院
     卷一第55頁），依該轉帳傳票之應付票據第二筆金額為1,2
     76,327元（即1,150,000+11,980+114,347=1,276,327元）
     ，依傳票摘要欄記載，該1,276,327元應係指85年9月12日
     至15日如附表三所示到期票11張合計金額（本院卷一第57
     頁應付票據第1行、第58至68頁證物二橘色銀光筆所示）；
     (1)就其中114,347元部分，係以九股山在台灣中小企銀1588
     -9帳號之存款兌現給廠商（本院卷一第55頁轉帳傳票第6行
     、第307頁票據對帳單），(2)就其餘之1,161,980元（即1,2
     76,327元-114,347元=1,161,980元）則為九股山公司應給
     付鑫增公司之空瓶貨款（本院卷一第68頁應付票據倒數第5
     至第7行之合計金額（即350,000＋350,000＋461,980=1,16
     1,980元)，並登載於85年7月31日九股山公司會計科目應付
     票據第1行，並開立統一發票給鑫增公司（本院卷一第76頁
     、77頁），惟因九股山公司無法給付上開1,161,980元貨款
     ，請鑫增公司暫不提示，故以向鑫增公司股東楊陳阿麵借
     貸115萬元，向楊清志借貸11,980元方式登帳（本院卷第55
     頁轉帳傳票第4、5行所載），業據被告楊惠雅供承在卷，
     復有上述所列之證據在卷足佐，堪信為真實。惟同上揭1.
     理由，被告楊惠雅將屬鑫增公司所有上開115萬元債權登
       載為楊陳阿麵債權（即附表一編號2）之不實事項記入帳
       冊，持以行使，核其所為自係犯刑法第216、第215條行
       使業務登載不實文書罪及商業會計法第71條第1款之罪。
  2.就附表一編號3至5部分：依該摘要記載可知交易對象均為田
    繼先，且其發生時間為85年8月27日至88年2月10日。經查，
    台揚公司之掛名董事長為田繼先，真正負責業務執行者為總
    經理田繼單，此據證人田繼先於審理時到庭證述在卷，而台
    揚公司自84年起至93年間為九股山公司之總經銷商，經銷地
    區為台灣本島（高雄市南區、鳳山、大寮，基隆市、宜蘭縣
    除外）及金門，並提供土地設定最高限額600萬元之抵押權
    給九股山公司作為擔保貨款之給付，有經銷合約書（本院卷
    一第103頁至123頁）及抵押權設定契約書（本院卷一第124
    、125頁）附卷可參，台揚公司經銷期間，除提供房地抵押
    作為擔保外，九股山公司並另要求開具支票作為「暫收款」
    ，日後結算時，則將每期給付之貨款，加上暫收款，若有超
    收情形，則依雙方協商結果退還部分暫收款，由於雙方之經
    銷關係繼續不斷，故付款及退款亦不斷發生及進行，亦為證
    人田繼先於審理時到庭證述屬實。而查，在86年度1至12月
    均有退還暫收款之紀錄，在86年5月份共退2,530, 144元
    （包括5月23日之93萬元、5月31日之85萬元、75萬元及144
    元共四筆；本院卷一第89、90頁），其中86年5月31日之85
    萬及75萬元，合計160萬元即為附表一編號3所列向楊陳阿麵
    貸借之短期借款160萬元，此有轉帳傳票及匯款單可參（本
    院卷一第127頁）；在86年6月份共退還2,561,360元（包
    括6月23日之35萬元、6月25日之500,228元、及6月28日之1,
    711,132元共三筆；本院卷一第90頁），其中86年6月28日之
    1,711,132元應即為附表一編號4、5所列向楊陳阿麵貸借之
    短期借款80萬元及90萬元，合計170萬元，此有卷附之轉帳
    傳票及匯款紀錄足參（本院卷一第129、130頁；其餘11,132
    元則以台揚公司之應收帳款沖抵），而九股山公司退還台揚
    公司田繼先暫收款之資金部分來源，係從鑫增公司活期存款
    及支票存款帳戶提領，即86年5月27日退還160萬元之部分，
    其中之35萬元係由鑫增公司在台灣中小企業銀行14058-8帳
    戶提領（本院卷一第328、329頁）；86年6月28日退還1,711
    ,132元（其中之170萬元即附表一編號4、5）部分，係從鑫
    增公司上開14058-8帳戶分別提領現金50萬元、96萬元（以
    其中之90萬元退還；本院卷一第332、333頁），以及鑫增公
    司000-00-00000-0支票存款帳戶提領25萬元等情，業據被告
    楊惠雅供承在卷，復有上述所列之證據在卷足佐，堪信為真
    實。惟同上揭1.理由，被告楊惠雅將屬鑫增公司所有上開
    160萬元及170萬元債權登載為楊陳阿麵債權之不實事項記入
    帳冊，持以行使，核其所為自係犯刑法第216條、第215條行
    使業務登載不實文書罪及商業會計法第71條第1款之罪。
  3.就附表一編號6之336萬元短期借款部分，被告楊惠雅與辯護
    人均以該336萬元為88年11月30日當天同時將九股山公司積
    欠鑫增公司之336萬元（以同業往來之科目登帳），轉為楊
    陳阿麵之短期借款科目，（本院卷一第78頁第8行及第79頁
    倒數第6行及第80頁轉帳傳票），係科目沖轉，一借一貸，
    就九股山公司而言，並不會因此增加任何債務，且無損害於
    九股山公司等語置辯。惟同上揭1.理由，被告楊惠雅將屬
    鑫增公司所有上開336萬元債權登載為楊陳阿麵之不實事項
    記入帳冊，持以行使，核其所為自係犯刑法第216條、第215
    條行使業務登載不實文書罪及商業會計法第71條第1款之罪
    。
  (三)綜上所述，本件事證明確，應依法論科。
二、論罪科刑之理由：
    按行為後法律有變更者，適用行為時之法律。但行為後之法
    律有利於行為人者，適用最有利於行為人之法律，刑法第2
    條第1 項定有明文，此為「從舊從輕」之比較。經查：
  (一)被告楊惠雅行為時，商業會計法第71條第1款之法定刑為「
    處五年以下有期徒刑、拘役或科或併科新臺幣十五萬元以下
    罰金」，嗣於95年5月24日修正後則為「處五年以下有期徒
    刑、拘役或科或併科新臺幣六十萬元以下罰金」，比較修正
    前後之規定，以修正前規定較有利於被告，應適用95年5月
    24日修正前商業會計法第71條第1款之規定。
  (二)被告行為時，95年7月1日修正施行前刑法第56條規定：「連
    續數行為而犯同一之罪名者，以一罪論。但得加重其刑至二
    分之一。」前開連續犯規定，業於94年1月7日修正公布刪除
    ，並於95年7月1日施行，此刪除雖非犯罪構成要件之變更，
    但顯已影響行為人刑罰之法律效果，自屬法律有變更。按連
    續犯本質上應屬數罪，僅係基於訴訟經濟或責任吸收原則之
    考量，而論以一罪，並加重其刑至二分之一。刑法修正後將
    連續犯規定刪除，致修正後刑法已無連續犯規定可資適用，
    原連續數行為，須以數罪併罰。修正前後，就被告之行為，
    顯有一次評價與多次評價之別，自應以修正前之規定，較有
    利於被告。又按為「從舊從輕」之比較時，應就罪刑有關之
    共犯、未遂犯、想像競合犯、牽連犯、連續犯、結合犯，以
    及累犯加重、自首減輕暨其他法定加減原因（如身分加減）
    與加減例等一切情形，綜其全部罪刑之結果而為比較（最高
    法院95年第8次刑事庭會議決議參照）。綜合比較後，應於
    論罪時一體適用95年7月1日修正施行前刑法關於連續犯之規
    定。
三、按會計憑證，依其記載之內容及其製作之目的，亦屬文書之
    一種，凡商業負責人、主辦及經辦會計人員或依法受託代他
    人處理會計事務之人員，以明知為不實事項而填製會計憑證
    或記入帳冊者，即該當商業會計法第71條第1款之罪，本罪
    乃刑法第215條業務上文書登載不實文書罪之特別規定，自
    應優先適用。是核被告楊惠雅前揭明知為不實之事項而記入
    帳冊之所為，係犯95年5月24日修正前商業會計法第71條第1
    款之罪。被告楊惠雅先後多次行為，時間緊接，手法相同，
    所犯為構成要件相類之罪，顯係基於概括犯意為之，應依95
    年7月1日修正施行前刑法第56條之規定，論以連續犯並加重
    其刑。
四、爰審酌被告楊惠雅犯罪之動機、目的、手段，暨犯後否認犯
    行等一切情狀，量處如主文所示之刑。而被告楊惠雅前揭犯
    行係在96年4月24日以前，應依中華民國96年罪犯減刑條例
    第2條第1項第3款規定，減其宣告刑二分之一。
五、再被告楊惠雅本件所犯為最重本刑5年以下有期徒刑之罪，
    依中華民國96年罪犯減刑條例規定減為6月以下有期徒刑，
    依同條例第9條規定，應諭知易科罰金之折算標準。而被告
    行為時，刑法第41條規定：「犯最重本刑為3年以下有期徒
    刑以下之刑之罪，而受6月以下有期徒刑或拘役之宣告，因
    身體、教育、職業或家庭之關係，執行顯有困難者，得以1
    元以上3元以下折算1日，易科罰金。」嗣此條文於90年1月1
    0日修正公布為：「犯最重本刑為5年以下有期徒刑以下之刑
    之罪，而受6個月以下有期徒刑或拘役之宣告，因身體、教
    育、職業、家庭之關係或其他正當事由，執行顯有困難者，
    得以1元以上3元以下折算1日，易科罰金。」而被告行為時
    及90年1月10日修正公布後之易科罰金折算標準，依95年7月
    1日修正施行前罰金罰鍰提高標準條例第2條前段規定，就其
    原定數額提高為100倍折算1日，本件被告行為時及90年1月1
    0日修正公布後之易科罰金折算標準，應以銀元300元折算1
    日，經折算為新臺幣後，以新臺幣900元折算1日。嗣刑法又
    於94年1月7日修正同年2月2日公布，並自95年7月1日起施行
    。此次修正後，刑法第41條第1項前段規定：「犯最重本刑
    為5年以下有期徒刑以下之刑之罪，而受6個月以下有期徒刑
    或拘役之宣告者，得以新臺幣1千元、2千元或3千元折算1日
    ，易科罰金。」經比較2次修正之易科罰金折算標準，因本
    件被告3人所犯為最重本刑5年以下有刑徒刑之罪，故依90年
    1月10日修正公布前之刑法第41條前段，不能易科罰金，較
    為不利，至95年7月1日修正施行後之規定，行為人每日易科
    罰金之數額顯然較修正前高，亦不利於被告。故應依刑法第
    2條第1項前段，適用95年7月1日修正施行前刑法第41條第1
    項前段及95年7月1日修正施行前罰金罰鍰提高標準條例第2
    條，諭知易科罰金之折算標準。
貳、就被告楊惠雅不另為無罪諭知之部分：
一、公訴意旨另以：被告楊惠雅明知其母楊陳阿麵未出借如附表
    四編號1至7之款項予九股山公司，竟意圖為自己或第三人不
    法之利益，自民國85年8月27日起至88年11月30止，在九股
    山公司轉帳傳票上，以「短期借款」之會計科目，不實登載
    九股山公司向被告楊陳阿麵借貸如附表四編號1至8所示之金
    額；又明知九股山公司前負責人楊清志業已於90年6月11日
    死亡，其後顯無可能出借任何款項予九股山公司，該公司當
    時亦從未向楊清志之配偶楊陳阿麵融資借款，竟與被告吳岱
    明共同意圖損害九股山股東之利益，並基於犯意聯絡，推由
    楊惠雅於九股山公司之短期借款明細分類帳上虛偽填載90年
    7月9日起至90年7月12日止，楊清志仍有出借九股山公司5筆
    借款，總額達337萬元；復於九股山公司90年7月9日之轉帳
    傳票上不實登載九股山公司向被告楊陳阿麵借貸之短期借款
    項目共167萬；另於91年度短期借款明細分類帳記載：90年1
    2月31日九股山公司積欠楊陳阿麵之金額為2千1百71萬6千零
    41元（21,716,041元)，然翌日之記載旋變更為2千9百12萬1
    千641元（29,121,641元），僅一日之隔竟使九股山公司舉
    債暴增7百40萬5千6百元（7,405,600元），渠等所為違背其
    任務，致生損害於九股山公司。因認被告楊惠雅此部分涉有
    刑法第342條背信罪、同法第216條、215條行使業務登載不
    實文書罪，以及商業會計法第71條第1款填製不實帳冊罪嫌
    等語。
二、訊據被告楊惠雅堅決否認有上揭犯行，與辯護人辯稱如下：
  (一)就公訴意旨認被告楊惠雅於短期借款科目虛偽登載不實如附
    表四所示編號1至7之九股山公司向楊陳阿麵借貸金額部分，
    均係與台揚公司往來退還已向台揚公司所收之暫收款，退還
    所需之不足資金則向楊陳阿麵借款。
  (二)就公訴意旨又認被告楊雅惠明知九股山公司前負責人楊清志
    已於90年6月11日死亡，其後顯無可能出借任何款項予九股
    山公司，該公司當時亦從未向楊清志之配偶楊陳阿麵融資借
    款，竟共同意圖損害九股山股東之利益，並基於犯意聯絡，
    推由楊惠雅於九股山公司之短期借款明細分類帳上虛偽填載
    90年7月9日起至90年7月12日止，楊清志仍有出借九股山公
    司5筆借款，總額達337萬元；復於九股山公司90年7月9日之
    轉帳傳票上不實登載九股山公司向被告楊陳阿麵借貸之短期
    借款項目共167萬之部分：辯稱係因楊清志生前為九股山公
    司實際負責人，在楊清志死亡後，其配偶楊陳阿麵基於對九
    股山公司股東道義責任，乃將國華人壽公司死亡保險給付及
    所收取之親友慰問金出借337萬元給九股山週轉使用；至公
    訴意旨另認九股山公司90年7月9日之轉帳傳票上不實登載九
    股山公司向被告楊陳阿麵借貸之短期借款項目167萬部分，
    則係與附表五編號1、2、3為同一事實等語。
  (三)就公訴意旨又認被告楊雅惠、吳岱明共同在91年度短期借款
    明細分類帳記載90年12月31日九股山公司積欠楊陳阿麵之金
    額為2千1百71萬6千零41元（21,716,041元)，然翌日竟變更
    記載為2千9百12萬1千641元（29,121,641元），僅一日之隔
    竟使九股山公司舉債暴增7百40萬5千6百元（7,405,600元）
    ，違背其任務致生損害於九股山公司部分：辯稱九股山公司
    在90年12月31日前並未針對個別債權人，並未針對「個別債
    權人」作有短期借款分類帳，僅有「當年度包括全部債權人
    」短期借款分類帳，故九股山公司究竟積欠那位債權人借款
    ，必須從歷年之分類帳中查詢，每年1月1日過帳時，只會列
    短期借款累計之總金額，不會列個別之債權人為何。九股山
    公司由於累積借款總額太多，為瞭解個別債權人之債權額多
    少，民國90年底，公司會計小姐一起彙整歷年帳目資料，製
    作個別債權人之短期借款分類帳，其中楊陳阿麵部分由林秋
    君會計製作之明細表（本院卷一第221頁），已詳列九股山
    公司歷年向楊陳阿麵借款及還款之明細，其累計借款金額即
    為29,121,641元，並無公訴意旨所指21,716,041元之款項等
    語。
三、經查：
  (一)就上揭二(一)公訴意旨所指附表四編號1至7部分：依該摘要記
    載可知交易對象均為田繼先，且其發生時間為85年8月27日
    至88年2月10日，而台揚公司經銷九股山公司期間，雙方不
    斷發生付款及退款情形，已如上述，而查：
  1.在85年度之四、五、六、八、九及十二月均有退還暫收款之
    紀錄，其中八月份共退還3,613,000元（包括8月19日之1,90
    2,000元、8月22日之835,000元及76,000元、8月27日80萬元
    共四筆，見本院卷一第83頁），其中85年8月27日之80萬元
    即為附表四編號1所列向楊陳阿麵貸借之短期借款80萬元，
    此有九股山公司轉帳傳票及匯款單可佐（本院卷一第126頁
    ）。
  2.在86年度1至12月均有退還暫收款之紀錄，在86年8月份共退
    還5,570,827元（包括8月4日之970,009元、8月13日之60萬
    元、6月16日之800,818元、8月21日之70萬元、8月23日之90
    萬元、8月25日之60萬元、8月28日之100萬元共七筆；本院
    卷一第91頁），其中86年8月13日之60萬元應即為附表四編
    號2所列之短期借款60萬元，有卷附之轉帳傳票及匯款單可
    稽（本院卷一第131頁）。
  3.87年度1至12月均有「退還暫收款」之紀錄：在87年9月份
    共退還5,155,195元（包括9月14日之75萬元、9月16日之120
    萬元及50萬元、9月21日之100萬元、9月30日之951,828元及
    753,367元共六筆；本院卷一第97頁），其中87年9月16日之
    50萬元，即為附表四編號3所列向楊陳阿麵貸借之短期借款
    之短期借款50萬元，有卷附之轉帳傳票（本院卷一第132頁
    ）及楊清志存摺交易明細（本院卷一第334、335頁）可稽；
    在87年11月份共退4,797,133元（包括11月9日之90萬元、
    11月17日之967,133元、11月20日之100萬元、11月30日之
    148萬元、45萬元共五筆），有卷附之暫收款明細表可稽（
    本院卷一第98頁），其中87年11月9日之90萬元，應即為附
    表四編號4所列向楊陳阿麵貸借之短期借款40萬元，有卷附
    之轉帳傳票、匯款單及互助會得標金本票、收據（本院卷一
    134頁、第336、337頁）；在87年12月份共退還3,590,078
    元（包括12月3日之590,078元、12月9日之100萬元、12月16
    日之80萬元、12月22日之80萬元、12月28日之40萬元共五筆
    ；本院卷一第98頁），其中87年12月16日之80萬元，及12月
    28日之40萬元即為附表四編號5及6所列向楊陳阿麵貸借之短
    期借款80萬元及40萬元，有卷附之轉帳傳票及匯款單及楊清
    志存摺交易明細（即附表四編號6之87.12.28退給田繼先40
    萬元資金係當天自楊清志之55652-1帳戶提領現金50萬元；
    本院卷一第135、136頁、第338、339頁）。
  4.在88年度一至二月均有退還暫收款之紀錄：在88年2月退還
    款575萬元（包括2月10日之145萬元及40萬元、2月22日之20
    0萬元、2月28日之87萬元、8萬元及95萬元共六筆；本院卷
    一第102頁），其中88年2月10日之退還款40萬元其中之377,
    200元即為附表四編號7所列向楊陳阿麵貸借之短期借款，有
    卷附之轉帳傳票（本院卷一第138頁）及匯款單（本院卷一
    第139頁，附表四編號7之短期借款日期為88年2月10日）。
  5.而查，鑫增公司係楊清志所經營與九股山公司有密切往來之
    公司，且楊清志與楊陳阿麵均為鑫增公司股東（本院卷一第
    343頁鑫增公司股東名簿），楊陳阿麵就二家公司貸款又立
    於連帶保證人地位，二人且係配偶關係，再參以楊陳阿麵在
    楊清志死亡前、後，仍將所領取之國華人壽保險股份有限公
    司（下稱國華人壽）所發給重大疾病保險給付、死亡給付及
    親友奠儀等合計超過337萬元現金，借與九股山公司週轉使
    用（詳如下述），可知實際上究屬楊清志所有或其配偶楊陳
    阿麵所有之債權，已難清晰區分，是就上述登載雖有將應屬
    楊清志對九股山公司之債權登載屬楊陳阿麵，實質上應認係
    楊清志將債權贈與其配偶楊陳阿麵之性質，是被告楊惠雅於
    附表四編號1至7所為記入帳冊之事實，即難指為不實，且無
    損於九股山公司利益至明。
  (二)就上揭二(二)公訴意旨所指，在楊清志死亡後仍有楊清志出借
    九股山公司5筆借款，總額達337萬元之記載；以及在九股山
    公司90年7月9日之轉帳傳票上不實登載九股山公司向楊陳阿
    麵借貸共167萬之部分。經查，公訴意旨所指337萬元應係指
    附表五編號1之90年7月9日之三筆共167萬元（分別為50萬、
    11 2萬及5萬元）；編號4之90年7月10日之30萬元；編號5之
    90年7月12日之140萬元（91年度發查字第55號卷第38頁；本
    院卷一第202頁）。而查：
    1.就90年7月9日之三筆借款共167萬元（分別為50萬、112萬
      及5萬元）部分，就其中之50萬元及5萬元均係匯到九股山
      公司台企宜蘭分行1588-9帳戶，有匯款單為憑（本院卷一
      第204頁），另112萬元部分，則係將其中62萬元匯給和有
      利企業有限公司，有頭城鎮農會匯款申請書足憑（本院卷
      一第205頁），而其餘50萬元則係將其中之414,000元用以
      發放九股山公司90年6月份薪水，有九股山公司90年6月份
      薪資明細表在卷可參，所餘86,000元則作現金帳，登在現
      金簿，會計林秋君並在其上予以註記，有薪資明細表及明
      細分類帳可參，（本院卷一第206頁、第207頁、第213 頁
      ），而註記「支414,000」及「賒86,000」係林秋君註記
      （本院卷一第213頁），亦據證人林秋君於審理時證述在
      卷（本院卷三第19頁），並有上述所列證據在卷足參，自
      堪信為真實。
    2.就90年7月10日之30萬元部分，就其中20萬元匯到九股山
      公司台企宜蘭分行1588-9帳號，另10萬元則匯入同行甲存
      帳戶2326-1帳號，有銀行對帳單足憑（本院卷一第218頁
      、第219頁），有上述所列證據在卷足參，自堪信為真實
      。
    3.就90年7月12日之140萬元部分，係匯到上開台企宜蘭分行
      1588-9帳戶，有銀行對帳單足憑（本院卷一第219頁），
      有上述所列證據在卷足參，自堪信為真實。
    4.又，楊清志死亡前，國華人壽保險股份有限公司（下稱國
      華人壽）於90年5月30日發給重大疾病保險給付3,138,000
      元、死亡後又於90年7月6日發給死亡給付3,774,814元，
      有卷附之臺灣中小企業銀行楊清志、楊陳阿麵存摺交易明
      細及國華人壽壽險理賠給付明細通知書足參（本院卷一第
      153至156頁），此部分在楊清志死亡後當屬繼承人所有；
      另楊清志死亡後所收取之親友慰問金共901,800元，有禮
      簿影本三本在卷可參（本院卷一第157至201頁），合計金
      額已超過借予九股山公司之337萬元，是被告楊惠雅辯稱
      係楊陳阿麵收受上開金額後將其中之337萬元提供楊清志
      生前實際負責之九股山公司週轉使用，並不悖情理，應堪
      採信。公訴人指稱楊陳阿麵在楊清志死亡後並未貸借337
      萬元供九股山公司使用，尚乏依據。從而，被告楊雅惠在
      短期分類帳上開記載（本院卷一第202頁）並無不實，且
      無損於九股山公司利益至明。
    5.又依九股山公司明細分類帳，於90年7月9日僅有上開167
      萬元（分別為50萬元、112萬元及5萬元）之借款，並無同
      數額之借款，此由明細分類帳註記亦可知（本院卷一第20
      2頁、第218頁），公訴意旨所指被告楊惠雅復於九股山公
      司90年7月9日之轉帳傳票上不實登載九股山公司向被告楊
      陳阿麵借貸之短期借款項目167萬之部分，與前揭1.之部
      分應為同筆借款，公訴意旨此部分所指，亦乏所據。
  (三)就上揭二(三)公訴意旨所指，被告楊雅惠在91年度短期借款明
    細分類帳記載90年12月31日九股山公司積欠楊陳阿麵之金額
    為2千1百71萬6千零41元（21,716,041元)，然翌日竟變更記
    載為2千9百12萬1千641元（29,121,641元）之部分。經查，
    此部分業據被告楊惠雅於調查站詢問時即明確供稱：「當初
    委由維揚會計師事務所查帳所帶走的明細資料事實上僅僅只
    是我製作的草稿……」等語（95年度偵續字第864號卷一第
    249頁），此由同卷第253頁所附短期借款整理單草稿亦可知
    ，而九股山公司正式之個別債權人資料，楊陳阿麵債權總額
    即為29,121,641元（本院卷一第221頁），而公訴人所憑之
    上開會計師出具之帳務檢查報告第1頁即闡明「本會計師受
    九股山公司股東林正泰先生委託，檢查該公司民國81年至民
    國90年度之帳簿報表憑證，由於係屬特殊目的之委託查核，
    故本會計師並未依照一般公認審計準則進行查核，故此份報
    告除供法院審酌參考外，並不適用於其他目的之使用。」是
    公訴人所憑之上開會計師查核報告，因並非依照一般公認審
    計準則進行查核，且報告內容僅就九股山公司財務不合理現
    象或問題加以闡述質疑，但並未進一步指出任何具體積極證
    據佐證，且證人沈維揚於審理時雖證稱21,716,041元是依據
    分類帳統計出來的等語，惟並未具體提出所憑依據，是難執
    此為不利被告楊惠雅之認定。
四、綜上所述，依公訴人所指被告楊惠雅有上揭一所指涉有刑法
    第342條背信罪同法第216條、215條行使業務登載不實文書
    罪，以及商業會計法第71條第1款填製不實帳冊罪嫌，尚難
    證明，惟公訴人認此部分與前揭被告楊惠雅有罪部分具有想
    像競合裁判上一罪關係，爰不另為無罪之諭知。
丙、就被告吳岱明無罪部分：
一、公訴意旨略以：被告吳岱明為九股山食品股份有限公司（設
    於宜蘭縣頭城鎮○○路37巷29號，下稱九股山公司）總經理
    ；被告楊惠雅為九股山公司主辦會計，其2人均任職於九股
    山公司，受該公司委託處理財務會計事務，均為從事業務之
    人。被告吳岱明、楊惠雅均明知九股山公司前負責人楊清志
    業已於90年6月11日死亡，其後顯無可能出借任何款項予九
    股山公司，該公司當時亦從未向楊清志之配偶楊陳阿麵融資
    借款，竟共同意圖損害九股山股東之利益，並基於犯意聯絡
    ，推由楊惠雅於九股山公司之短期借款明細分類帳上虛偽填
    載90年7月9日起至90年7月12日止，楊清志仍有出借九股山
    公司5筆借款，總額達337萬元；復於九股山公司90年7月9日
    之轉帳傳票上不實登載九股山公司向被告楊陳阿麵借貸之短
    期借款項目共167萬；另於91年度短期借款明細分類帳記載
    ：90年12月31日九股山公司積欠楊陳阿麵之金額為2千1百71
    萬6千零41元（21,716,041)，然翌日之記載旋變更為2千9百
    12萬1千641元（29,121,641），僅一日之隔竟使九股山公司
    舉債暴增7百40萬5千6百元（7,405,600），渠等所為違背其
    任務，致生損害於九股山公司。因認被告吳岱明涉有刑法第
    342條背信罪、同法第216、第215條之行使業務登載不實文
    書罪及商業會計法第71條第1款填製不實帳冊罪嫌。
二、按犯罪事實應依證據認定之，無證據不得認定犯罪事實；又
    不能證明被告犯罪或其行為不罰者，應諭知無罪之判決，刑
    事訴訟法第154條第2項第301條第1項分別定有明文。又所
    謂認定犯罪事實之證據，係指足以認定被告確有犯罪行為之
    積極證據而言，該項證據自須適合於被告犯罪事實之認定，
    始得採為斷罪之資料；且如未能發現相當確實證據，或證據
    不足以證明，自不能以推測或擬制之方法，以為裁判之基礎
    ；而認定犯罪事實所憑之證據，雖不以直接證據為限，間接
    證據亦包括在內，然而無論直接證據或間接證據，其為訴訟
    上之證明，須於通常一般人均不致有所懷疑，而得確信其為
    真實之程度者，始得據為有罪之認定，倘其證明尚未達到此
    一程度，而有合理之懷疑存在時，即難遽採為不利被告之認
    定（最高法院76年臺上字第4986號判例參照）。訊據被告吳
    岱明堅決否認有上揭犯行，除與被告楊惠雅及辯護人為同上
    貳二(二)(三)之答辯外，另以被告吳岱明係自91年12月9日起即
    公訴意旨所指時間之後，始擔任九股山總經理，則為何應對
    被告楊惠雅之行為負責，公訴意旨認被告吳岱明、楊惠雅具
    有犯意聯絡並無依據等語置辯。經查，公訴意旨指被告吳岱
    明、楊惠雅具有犯意聯絡推由被告楊惠雅實施上開犯行，惟
    公訴人所指被告楊惠雅涉犯上開犯行，並無積極證據證明，
    已詳如前述，復無證據證明被告吳岱明有公訴人所指之犯行
    ，不能證明被告吳岱明犯罪，自應為被告吳岱明無罪之諭知
    。
據上論斷，應依刑事訴訟法第299條第1項前段、第301條第1項，
修正前商業會計法第71條第1款，修正前刑法第56條，刑法第11
條前段、第2條第1項前段、第216條、第215條，修正前刑法41條
第1項前段，修正前罰金罰鍰提高標準條例第2條，現行法規所定
貨幣單位折算新臺幣條例第2條，中華民國九十六年罪犯減刑條
例第2條第1項第3款、第7條、第9條，判決如主文。
本案經檢察官王清白到庭執行職務。
中    華    民    國    100   年    9     月    23    日
                  刑事第五庭審判長法  官  林楨森
                                  法  官  鄧晴馨
                                  法  官  辜漢忠
以上正本證明與原本無異。
如不服本判決應於收受送達後十日內向本院提出上訴書狀，並應
敘述具體理由；其未敘述上述理由者，應於上訴期間屆滿後二十
日內向本院補提理由書(均須按他造當事人之人數附繕本)「切勿
逕送上級法院」。
                                  書記官  劉晨輝
中    華    民    國   100    年    9     月    23    日
附表一：
┌──┬────┬────┬──────┬────┬────────────┐
│編號│ 日期   │傳票號碼│金額        │會計科目│摘要                    │
├──┼────┼────┼──────┼────┼────────────┤
│ 1  │85.09.14│9012    │1,950,000元 │短期借款│對方科目（應付票據）12張│
├──┼────┼────┼──────┼────┼────────────┤
│ 2  │85.09.14│9012    │1,150,000元 │短期借款│對方科目（應付票據）11張│
├──┼────┼────┼──────┼────┼────────────┤
│ 3  │86.05.31│5058    │1,600,000元 │短期借款│對方科目（暫收款）田繼先│
├──┼────┼────┼──────┼────┼────────────┤
│ 4  │86.06.28│6037    │  800,000元 │短期借款│對方科目（暫收款）田繼先│
├──┼────┼────┼──────┼────┼────────────┤
│ 5  │86.06.28│6037    │  900,000元 │短期借款│對方科目（暫收款）田繼先│
├──┼────┼────┼──────┼────┼────────────┤
│ 6  │88.11.30│11143   │3,360,000元 │短期借款│對方科目（同業往來）    │
└──┴────┴────┴──────┴────┴────────────┘
附表二：
┌──────┬──────┬───────┐
│  傑宏鐵工廠│    4,500元 │本院卷一第58頁│
│  鑫增      │    1,950元 │同上          │
│  頤記      │   11,161元 │本院卷一第59頁│
│  泰棧      │   18,960元 │本院卷一第60頁│
│  裕亨      │    6,830元 │同上          │
│  尚謀      │  159,900元 │本院卷一第65頁│
│  正隆      │  384,812元 │同上          │
│  杉信      │  251,616元 │同上          │
│  林榮宗    │   11,020元 │本院卷一第66頁│
│  鼎立      │    2,000元 │本院卷一第67頁│
│  鑫增      │1,580,746元 │本院卷一第68頁│
│  楊陳阿麵  │   15,600元 │本院卷一第73頁│
├──────┼──────┴───────┤
│  合計      │2,449,095元                 │
└──────┴──────────────┘
附表三：
┌──────┬──────┬───────┐
│  美羅      │    7,151元 │本院卷一第58頁│
│  丰立      │   12,049元 │本院卷一第59頁│
│  億固      │    5,600元 │本院卷一第60頁│
│  泰棧      │   51,492元 │同上          │
│  順昶      │    6,825元 │同上          │
│  誠泰      │   12,338元 │同上          │
│  ０泰      │   11,492元 │本院卷一第65頁│
│  進益      │    7,400元 │本院卷一第68頁│
│  鑫增      │  350,000元 │同上          │
│  鑫增      │  350,000元 │同上          │
│  鑫增      │  461,980元 │同上          │
├──────┼──────┴───────┤
│  合計      │1,276,327元                 │
└──────┴──────────────┘
附表四：
┌──┬────┬────┬──────┬────┬────────────┐
│編號│ 日期   │傳票號碼│金額        │會計科目│摘要                    │
├──┼────┼────┼──────┼────┼────────────┤
│ 1  │85.08.27│8034    │ 800,000元  │短期借款│對方科目（暫收款）田繼先│
├──┼────┼────┼──────┼────┼────────────┤
│ 2  │86.08.13│8016    │ 600,000元  │短期借款│對方科目（暫收款）田繼先│
├──┼────┼────┼──────┼────┼────────────┤
│ 3  │87.09.16│9032    │ 500,000元  │短期借款│對方科目（暫收款）田繼先│
├──┼────┼────┼──────┼────┼────────────┤
│ 4  │87.11.09│11018   │ 400,000元  │短期借款│對方科目（暫收款）田繼先│
├──┼────┼────┼──────┼────┼────────────┤
│ 5  │87.12.16│12038-2 │ 800,000元  │短期借款│對方科目（暫收款）田繼先│
├──┼────┼────┼──────┼────┼────────────┤
│ 6  │87.12.28│12059   │ 400,000元  │短期借款│對方科目（暫收款）田繼先│
├──┼────┼────┼──────┼────┼────────────┤
│ 7  │88.02.10│2026    │ 377,200元  │短期借款│對方科目（暫收款）田繼先│
└──┴────┴────┴──────┴────┴────────────┘
附表五：
┌──┬───┬───────┬──────┬─────┐
│編號│借款人│   借款金額   │ 借款日期   │ 傳票號碼 │
├──┼───┼───────┼──────┼─────┤
│1   │楊清志│    500,000元 │ 90年7月9日 │   07037  │
├──┼───┼───────┼──────┼─────┤
│2   │同上  │  1,120,000元 │   同上     │   同上   │
├──┼───┼───────┼──────┼─────┤
│3   │同上  │     50,000元 │   同上     │   同上   │
├──┼───┼───────┼──────┼─────┤
│4   │同上  │    300,000元 │ 90年7月10  │   07042  │
├──┼───┼───────┼──────┼─────┤
│5   │同上  │  1,400,000元 │ 90年7月12日│   07051  │
└──┴───┴───────┴──────┴─────┘
附錄本案論罪科刑法條：
修正前商業會計法第71條第1款
商業負責人、主辦及經辦會計人員或依法受託代他人處理會計事
務之人員有下列情事之一者，處五年以下有期徒刑、拘役或科或
併科新臺幣六十萬元以下罰金：
一、以明知為不實之事項，而填製會計憑證或記入帳冊。
中華民國刑法第216條
（行使偽造變造或登載不實之文書罪）
行使第210條至第215條之文書者，依偽造、變造文書或登載不實
事項或使登載不實事項之規定處斷。
中華民國刑法第215條
（業務上文書登載不實罪）
從事業務之人，明知為不實之事項，而登載於其業務上作成之文
書，足以生損害於公眾或他人者，處3年以下有期徒刑、拘役或5
百元以下罰金。